臺灣高等法院刑事判決　　　　　　　　100年度上易字第732號
上　訴　人　臺灣新竹地方法院檢察署檢察官
被　　　告　韓文松
上列上訴人因被告傷害案件，不服臺灣新竹地方法院99年度易字
第69號，中華民國100年2月22日第一審判決（起訴案號：臺灣新
竹地方法院檢察署98年度偵字第3494號），提起上訴，本院判決
如下：
    主  文
原判決關於被訴傷害彭羽菁部分撤銷。
韓文松傷害人之身體，處拘役伍日，如易科罰金，以新臺幣壹仟
元折算壹日。
    事  實
一、韓文松於民國98年4月5日12時10分許，在其位於新竹市○區
    ○道路2段278巷1弄7號住處前院，因不滿彭羽菁、陳怡誠、
    黃學勻等人進入上開處所，且在受退去之要求時仍繼續滯留
    ，因而先與彭羽菁發生口角爭執，後竟基於傷害人身體犯意
    ，徒手拉扯彭羽菁之手臂，使其受有右手及右前臂鈍挫傷之
    傷害。(另傷害陳怡誠部分業經原審判決拘役5日確定)
二、案經彭羽菁訴由臺灣新竹地方法院檢察署檢察官偵查起訴。
    理  由
壹、程序方面
    按被告以外之人於審判外之言詞或書面陳述，除法律有規定
    者外，不得作為證據；又被告以外之人於審判外之陳述，雖
    不符第159條之1至第159條之4之規定，但經當事人於審判程
    序同意作為證據，法院審酌該言詞陳述或書面陳述作成時之
    情況，認為適當者，亦得為證據；當事人、代理人或辯護人
    於法院調查證據時，知有第159條第1項不得為證據之情形，
    而未於言詞辯論終結前聲明異議者，視為有前項之同意，刑
    事訴訟法第159條第1項、第159條之5規定甚明。經查，本判
    決後開所引用之各該被告以外之人於審判外之陳述（包括書
    面陳述），雖屬傳聞證據，惟於本院審理時，被告韓文松及
    檢察官均表示對證據能力無意見而不予爭執，且迄至言詞辯
    論終結前亦均未聲明異議，本院審酌上開證據資料製作時之
    情況，尚查無違法不當及證明力明顯過低之瑕疵，亦認為以
    之作為證據應屬適當，故揆諸前開法律規定與說明，爰逕依
    刑事訴訟法第159條之5規定，認前揭證據資料均例外有證據
    能力。
貳、實體部分
一、訊據被告韓文松矢口否認有何傷害彭羽菁之犯行，辯稱：我
    沒有打彭羽菁，完全沒有碰到她云云。經查：
(一)證人即告訴人彭羽菁於偵查及原審均一致證稱：案發當天中
    午12點10分左右在被告家門口，我請中天記者來採訪，被告
    一出來就說他不接受採訪，並且開始罵我，我也罵他，他貼
    我很近，口水還噴到我臉上，之後就徒手拉我右手手臂，大
    概是手腕到手肘之間，造成我受傷等語（見他字卷第4頁、
    第25頁，原法院易字卷第92頁反面、第94頁），且證人陳怡
    誠於偵查中亦證稱：案發當天中午12點10幾分，我陪同阿姨
    彭羽菁與記者到被告家質問毒狗的事情，被告就出來與彭羽
    菁爭執，後來被告突然很大聲的罵，並快速靠近彭羽菁，我
    有看到被告用單手抓住我阿姨彭羽菁的手等語（見他字卷第
    4頁、第26頁），互核情節大致相符，而被告徒手抓住告訴
    人彭羽菁，造成彭羽菁右手及右前臂受有鈍挫傷，亦有國軍
    新竹地區醫院附設民眾診療服務處診斷證明書1紙在卷可稽
    （見他字卷第9頁），足見證人彭羽菁上開證述，應與事實
    相符，被告辯稱並未碰到彭羽菁云云，顯屬事後卸責之詞，
    無可採信。
(二)雖證人陳怡誠於原審或證稱已忘記被告有無用手抓住彭羽菁
    手臂（見易字卷第95頁反面），或證稱被告與彭羽菁吵架愈
    來愈近，感覺是快要動手了，但還沒動手，之後被告與彭羽
    菁間並無肢體衝突等語（見易字卷第96頁反面），均與其上
    開偵查中之證述不符，審酌證人陳怡誠於偵查中所言係案發
    後立即向檢察官陳述案發經過，對於案情相關細節自然較為
    清晰深刻，而其於原審證述時距離案發時間已逾1年8月，恐
    有記憶模糊之虞，且其於原審亦證稱：偵查中所述較為實在
    ，那時印象比較深刻等語（見易字卷第96頁反面），故證人
    陳怡誠於原審所述，顯較無可採。另證人黃學勻固於原審證
    稱：當天彭羽菁與被告吵架，接著被告就朝彭羽菁方向往前
    ，但沒有看到被告與彭羽菁發生肢體上接觸或拉扯等語（見
    易字卷第98頁），惟以證人彭羽菁證稱被告拉住伊的手，至
    伊將被告手甩開，過程大約2秒鐘等語（見易字卷第94頁反
    面）觀之，因二人肢體接觸時間甚短，證人黃學勻若非一直
    專注於被告與彭羽菁間之動作，極可能因未特別注意而忽略
    被告有拉住彭羽菁手臂之行為，是尚難遽以證人黃學勻上開
    證言而為被告有利之證據。
(三)又承上所述，被告拉住彭羽菁手臂之行為雖僅有短短2秒，
    然以被告為40餘歲之青壯男子，且正處於與彭羽菁發生爭吵
    ，情緒激動之情形下，其手部力道自非輕微，加上彭羽菁即
    欲掙脫奮力甩開被告之力量，依一般經驗法則，當有可能造
    成彭羽菁手臂鈍挫傷之傷害，是被告確有徒手抓住彭羽菁右
    手手臂致其受傷之犯行，堪可認定，應依法論科。
二、按對於現在不法之侵害，而出於防衛自己或他人權利之行為
    ，不罰。但防衛行為過當者，得減輕或免除其刑。又無故侵
    入他人住宅、建築物或附連圍繞之土地或船艦者，處1年以
    下有期徒刑、拘役或3百元以下罰金。無故隱匿其內，或受
    退去之要求而仍留滯者，亦同，刑法第23條、第306條分別
    定有明文；此即認為人民之居住自由與安全是憲法所保障的
    人民基本權利，而其中關於「受退去之要求而仍留滯者，亦
    同」，則是在強調縱使侵入他人住宅本非「無故」，惟在屋
    主已明示「請求退去而仍留滯」時，即仍屬現在不法之侵害
    ，而仍屬違法。又該條關於「無故隱匿其內」與「受退去之
    要求而仍留滯」，即在不構成第1項犯罪構成要件該當時，
    若有第2項之兩種犯罪態樣，即仍須依同條第1項所定之罪刑
    論處，且「無故隱匿其內」或「受退去之要求而仍留滯」，
    係分屬兩種不同之犯罪態樣，並不以事前有無「無故隱匿其
    內」情形為前提。換言之，在並非「無故侵入」或「無故隱
    匿其內」之場合，縱在某種理由下合法進入他人住宅，然只
    要住宅主人提出請求離去之要求而仍拒絕離去者，則無論其
    原來之進入屋主家中是否有正當理由，仍不得「受退去之要
    求而留滯」，否則其「留滯」之行為，即屬於現在不法之侵
    害，屋主於必要之範圍內所為之排除，即仍屬「正當防衛」
    權利之行使；又按，查刑法上防衛行為，祇以基於排除現在
    不正侵害者為已足，其不正之侵害，無論是否出於防衛者之
    所挑動，在排除之一方仍不失其為防衛權之作用，最高法院
    18年上字第228號、第1300號、第1469號判例意旨可資參照
    。惟排除不法侵害之行為，雖屬正當防衛，然防衛行為仍不
    得過當，因為「刑法上之防衛行為，祇以基於排除現在不法
    之侵害為已足，防衛過當，指防衛行為超越必要之程度而言
    ，防衛行為是否超越必要之程度，須就實施之情節而為判斷
    ，即應就不法侵害者之攻擊方法與其緩急情勢，由客觀上審
    察防衛權利者之反擊行為，是否出於必要以定」，最高法院
    63年台上字第2104號判例可資參照。是以，被告對於受退去
    之要求而仍留滯者，固得主張排除侵害，然其排除行為仍不
    得過當，至於是否過當，自應依個案情節，視其是否超越必
    要之程度而定。觀諸本案發生過程，被告在聽聞電鈴聲後出
    門應答，其後發現來訪者是不受歡迎亦未經邀請之告訴人彭
    羽菁等人時，業已明示要求渠等離去而下有「逐客令」，惟
    依被告之供述及證人彭羽菁、陳怡誠及黃學勻之證述，彭羽
    菁等人並未理會被告之請求而離去等情，確屬事實，是被告
    主張正當防衛，洵非無據。然斟酌當時情形，告訴人彭羽菁
    係一介女流，證人陳怡誠甫滿18歲、黃學勻則為16歲，另有
    1名記者在場，縱被告認為彭羽菁等人來意非善，然渠等除
    言語口角爭執外並未與被告有任何肢體衝突，可能造成之危
    害仍屬有限，尚非不得以其他較溫和之方法予以排除，其詎
    以徒手抓住告訴人彭羽菁手臂之手段，造成彭羽菁右手及右
    前臂受有鈍挫傷傷害，則其防衛行為即有過當，仍應依傷害
    罪論科，僅得斟酌減輕其刑，併此敘明。
三、核被告所為，係犯刑法第277條第1項傷害罪。被告係為排除
    現在不法之侵害而正當防衛，惟防衛行為過當，應依刑法第
    23條後段規定減輕其刑。原審對於卷內事證，未詳為勾稽，
    遽採被告之辯解而對被告此部分犯行為無罪之諭知，容有未
    洽。公訴人上訴意旨，執此指摘原判決不當，為有理由，應
    由本院將原判決此部分撤銷改判。爰審酌被告與告訴人彭羽
    菁間，前因告訴人彭羽菁所飼養之愛犬誤食摻有農藥之雞肉
    中毒死亡，因而懷疑係被告或其家人所為，不僅於本案發生
    前至被告家中丟擲摻有農藥之雞肉，又於本案發生當日攜同
    記者前往被告之家中興師問罪而與被告發生激烈口角衝突後
    ，進而造成被告不滿，乃與告訴人彭羽菁發生肢體衝突之犯
    罪動機、目的及被告之知識與教育程度與犯罪所生之危害，
    犯後否認犯罪事實之犯後態度等一切情狀，量處如主文第2
    項所示之刑，並諭知易科罰金之折算標準，以資懲儆。
據上論斷，應依刑事訴訟法第369條第1項前段、第364條、第299
條第1項前段，刑法第277條第1項、第23條後段、第41條第1項前
段，刑法施行法第1條之1第1項、第2項前段，判決如主文。
本案經檢察官孫冀薇到庭執行職務
中    華    民    國   100    年    6     月    29    日
                  刑事第十二庭審判長法  官  蔡永昌
                                    法  官  蔡新毅
                                    法  官  蘇隆惠
以上正本證明與原本無異。
不得上訴。
                                    書記官  楊妙恩
中    華    民    國   100    年    6     月    29    日
附錄本案論罪科刑法條：
刑法第277條第1項
傷害人之身體或健康者，處3年以下有期徒刑、拘役或1千元以下
罰金。